臺灣苗栗地方法院民事判決　　　　　　　 94年度訴字第181號
原　　　告　戊○○
訴訟代理人　丁○○
被　　　告　乙○○
　　　　　　　　　　　（現於臺灣臺中監獄苗栗分監服刑）
　　　　　　丙○○
　　　　　　北部交通企業有限公司
上列 1人法
定 代 理人　甲○○　　住臺北.
　　　　　　　　　　　身分證統.
上列當事人間，請求損害賠償事件，本院於民國94年12月1 日言
詞辯論終結，判決如下：
    主  文
被告應連帶給付原告新臺幣壹拾肆萬零伍佰肆拾壹元，及自民國
九十四年六月二十二日起至清償日止，按週年利率百分之五計算
之利息。
原告其餘之訴駁回。
訴訟費用由被告負擔百分之七；餘由原告負擔。
    事實及理由
一、被告北部交通企業有限公司受合法之通知，無正當理由，未
    於最後言詞辯論期日到場，核無民事訴訟法第386 條所列各
    款情形，爰依原告聲請，由其一造辯論而為判決。又按訴狀
    送達後，原告不得將原訴變更或追加他訴，但請求之基礎事
    實同一者及擴張或減縮應受判決事項之聲明者，不在此限，
    民事訴訟法第255 條第1 項第2 款、第3 款定有明文。本件
    原告原起訴請求被告乙○○、北部交通企業有限公司應連帶
    給付2,005,984 元，及自刑事附帶民事起訴狀送達之翌日即
    93 年7月10日起至清償日止，按年息5 ％計算之利息。惟原
    告起訴後追加被告丙○○為被告，並限縮利息起算日自94年
    6 月22日起算，原告遂更正聲明為被告應連帶給付原告2,
    005,984 元，及自94年6 月22日起至清償日止按年息5 ％計
    算之利息。核其變更屬請求之損害賠償之基礎事實同一及擴
    張減縮應受判決事項之聲明，揆諸前揭規定，並無不合，應
    予准許。
二、原告主張：被告乙○○受僱被告北部交通企業有限公司擔任
    運輸職務，而被告丙○○則為被告乙○○實際雇主，被告乙
    ○○於民國93年1 月9 日下午15點50分許，駕駛車牌號碼7R
    ─983 號營業大貨車，沿舊台十三線苗栗縣銅鑼鄉路段由苗
    栗向銅鑼方向行駛，行經前開路段新、舊台十三線交接處時
    ，原應注意車前狀況及兩車併行之間隔，並隨時採取必要之
    安全措施；汽車在雙向四車道行駛時，除準備停車或臨時停
    車外，不得駛出路面邊緣。而依當時情形，又無不能注意之
    情事，竟疏未注意，貿然在右彎時駛出路面邊緣，撞擊由原
    告所騎乘車牌號碼MYM —970 號重型機車，沿同面路段在前
    開新、舊台十三線交叉處行駛，致被告所駕駛之營業用大貨
    車右側與前述機車發生擦撞，致原告人車倒地，受有左側鎖
    股外側3 分之1 處骨折之傷害。而被告乙○○駕駛前開動力
    交通工具肇事後，竟未下車查看並報警處理，反即加速逃逸
    離去，幸由駕駛車輛路過之訴外人徐文福上前攔阻，經2 次
    攔阻仍為被告乙○○執意離去，事後由苗栗縣警察局苗栗分
    局銅鑼分駐所攔捕而查獲，被告乙○○因前揭過失傷害行為
    ，亦據本院以93年度交訴字第23號刑事判決判處乙○○為從
    事業務之人，因業務上之過失傷害人，處有期徒刑4 月；又
    駕駛動力交通工具肇事，致人受傷而逃逸，處有期徒刑10月
    ，應執行有期徒刑1 年，案經被告乙○○提起上訴，並經臺
    灣高等法院臺中分院以94年度交上訴字第1206刑事判決駁回
    上訴在案。原告因本件車禍事故受傷，受有下列損害：(1)減
    少收入部分：149,688 元(2)醫療費部分：54,300元(3)機車修
    復費部分：8,760 元(4)家屬自行看護費用部分：18,000元(5)
    營養費及無法使用車輛之賠償部分：20,000元(6)懲罰性損害
    賠償：1,002,992 元(7)慰撫金部分：1,002,992 元，為此依
    侵權行為之法律關係，訴請被告賠償損害等語，並聲明：被
    告應連帶給付原告2,005,984 元及自民國94年6 月22日起至
    清償日止，按年息5 ％計算之利息。
三、被告乙○○陳述：現在找不到工作，沒辦法付款。學歷為
      國中畢業，之前沒有前科，並不知道有撞到人等語置辯。
四、被告丙○○則以：學歷為陸軍官校畢業，從事畜牧業這5 、
    6 年是負債，過失不是伊造成的，伊僅是被告乙○○之雇主
    等語置辯。
五、被告北部交通企業有限公司則未於言詞辯論期日到場，亦未
    提出書狀作任何聲明或陳述。
六、得心證之理由：
（一）原告主張被告乙○○受僱被告北部交通企業有限公司擔任
      運輸職務，而被告丙○○為被告乙○○實際雇主，被告乙
      ○○於93年1 月9 日下午15點50分許，駕駛車牌號碼7R─
      983 號營業大貨車，沿舊台十三線苗栗縣銅鑼鄉路段由苗
      栗向銅鑼方向行駛，行經前開路段新、舊台十三線交接處
      時，原應注意車前狀況及兩車併行之間隔，並隨時採取必
      要之安全措施；汽車在雙向四車道行駛時，除準備停車或
      臨時停車外，不得駛出路面邊緣。因疏未注意，貿然在右
      彎時駛出路面邊緣，撞擊由原告所騎乘車牌號碼MYM —97
      0 號重型機車，沿同面路段在前開新、舊台十三線交叉處
      行駛，致被告所駕駛之營業用大貨車右側與前述機車發生
      擦撞，致原告人車倒地，受有左側鎖股外側3 分之1 處骨
      折之傷害。而被告乙○○駕駛前開動力交通工具肇事後，
      竟未下車查看並報警處理，反即加速逃逸離去，幸由駕駛
      車輛路過之訴外人徐文福上前攔阻，經二次攔阻仍為被告
      乙○○執意離去，事後由苗栗縣警察局苗栗分局銅鑼分駐
      所攔捕而查獲，被告乙○○因前揭過失傷害行為，亦據本
      院以93年度交訴字第23號刑事判決判處乙○○為從事業務
      之人，因業務上之過失傷害人，處有期徒刑4 月；又駕駛
      動力交通工具肇事，致人受傷而逃逸，處有期徒刑10月，
      應執行有期徒刑1 年，案經被告乙○○提起上訴，並經臺
      灣高等法院臺中分院以94年度交上訴字第1206刑事判決駁
      回上訴確定在案之事實，為被告乙○○所不爭執，並經本
      院依職權調取本院93年度交訴字第23號、臺灣高等法院臺
      中分院94年度交上訴字第1206號等刑事卷宗及臺灣苗栗地
      方法院檢察署93年度偵字第1109號刑事偵查卷宗查閱無訛
      ，自堪信為真實。
（二）按因故意或過失，不法侵害他人之權利者，負損害賠償責
      任，民法第184 條第1 項前段定有明文；次按汽車駕駛時
      ，汽車駕駛人應注意車前狀況，隨時採取必要之安全措施
      ；汽車在雙向四車道行駛時，除準備停車或臨時停車外，
      不得駛出路面邊線或跨越兩條車道行駛，道路交通安全規
      則第94條第1 項、第98條第1 項第5 款分定明文。再按汽
      車駕駛人，駕駛汽車肇事致人受傷或死亡，應即採取救護
      或其他必要措施，並向警察機關報告，不得駛離；違者吊
      扣其駕照3 個月至6 個月；逃逸者吊銷駕駛執照，道路交
      通管理處罰條例第62條第1項亦有明文。本件被告駕車行
      駛至肇事地點，原應注意車前狀況及兩車併行之間隔，並
      隨時採取必要之安全措施；汽車在雙向四車道行駛時，除
      準備停車或臨時停車外，不得駛出路面邊緣。而依當時情
      形駕駛車牌號碼7R─983 號營業用大客車右轉時未注意右
      側來車而致肇事，被告於本件車禍事故顯有過失甚明，且
      肇事逃逸有違規定，臺灣省竹苗區車輛行車事故鑑定委員
      會亦同此意見，有該委員會93年5 月10日竹鑑字第9305
      25號函所附之鑑定意見書附卷可憑，且經臺灣省車輛行車
      事故覆議鑑定委員會函復照原鑑定意見，此亦有該委員會
      93年8 月31日府覆議字第9310920 號函附卷可稽。（本院
      刑事庭93年度交訴字第23號卷第34頁）。而原告之受傷既
      因被告乙○○之過失行為所致，二者間具有相當因果關係
      亦至為明確。則揆諸前揭說明，原告請求被告乙○○就其
      所受之損害負損害賠償責任，於法自無不合。
（三）按受僱人因執行職務，不法侵害他人之權利者，由僱用人
      與行為人連帶負損害賠償責任，民法第188 條第1 項分別
      定有明文。又按「上訴人宏進公司及曾坤山自認為肇事車
      輛靠行營業名義人及車主，應認宏進公司為楊天寶之形式
      上僱用人，曾坤山為楊天寶之實質上僱用人，均應對楊天
      寶侵權行為所生之損害，與楊天寶負連帶賠償責任」，最
      高法院76年度台上字第169 號判決可資參照。經查，被告
      北部交通企業有限公司為系爭肇事車輛之靠行營業名義人
      ，被告丙○○為實際車主，被告乙○○係被告丙○○所僱
      用之司機等情，業據原告提出被告北部交通企業有限公司
      公司執照、營利事業登記證、汽車貨運業務業接受個別經
      營者（寄行）委託服務契約（均影本）各1 件等為證（見
      本卷第25至26、57頁），被告丙○○並於言詞辯論筆錄供
      明在案（見本卷第122 頁），堪信屬實，揆諸前揭判決意
      旨，被告北部交通企業有限公司為被告乙○○之形式上僱
      用人，被告丙○○為被告乙○○之實質上僱用人，渠等對
      被告乙○○侵權行為所生之損害，自應與被告乙○○連帶
      負損害賠償責任。
（四）次按不法侵害他人之身體或健康者，對於被害人因此喪失
      或減少勞動能力或增加生活上之需要時，應負損害賠償責
      任；又不法侵害他人之身體、健康、名譽、自由、信用、
      隱私、貞操，或不法侵害其他人格法益而情節重大者，被
      害人雖非財產上之損害，亦得請求賠償相當之金額，民法
      第193 條第1 項、第195 條第1 項分別定有明文。茲就原
      告所受損害審酌如下：
    (1)關於減少收入部分：原告主張其自93年1 月9 日受傷住院
      開刀治療至93年6 月10日鋼釘拔除手術出院，共154 日無
      法工作，以原告原有每日薪資約972 元計算，原告共受有
      減少收入之損害149,688 元一節，業據提出被告所不爭執
      之原告92年度各類所得扣繳暨免扣繳憑單影本1 紙及醫療
      費用收據影本5 紙為證附卷可參，又依原告提出之92年度
      各類所得扣繳暨免扣繳憑單，與其受傷後93年1 至12月份
      薪資相較，所得收入明顯較92年度受傷前減少，是原告請
      求工作損失，即屬有據，而參酌原告於92年度全年之薪資
      所得為354,683 元，平均月收入為29,557元（計算式：35
      4,683 ÷12＝29,557），惟查原告於93年1 至6 月仍有領
      取薪資等情，是本件原告所受之薪津所得損失共計9,84 6
      元【計算式：29,557×6 －30,500（93年1 月薪資）－
      23,246（93年2 月薪資）－17,055（93年3 月薪資）－22
      ,876 （93 年4 月薪資）－34,892（93年5 月薪資）－
      38, 927 （93年6 月薪資）】＝9,846）， 是原告主張之
      工作損失於此範圍內，核屬可採，應予准許，逾此範圍為
      無理由，應予駁回。
　　(2)關於醫療費部分：查原告因本件車禍案件受有前開身體之
      傷害，致原告自93年1 月9 日至93年1 月14日止以及93年
      6 月8 日至93年6 月10日至醫院住院9 天，並於94年6 月
      4 日、94年6 月12日、94年6 月17日至醫院門診治療，共
      計支出醫療關係費用12,695元等情，已據原告提出診斷證
      明書2 紙及收據影本6 紙為證。而上開單據之真正，復為
      被告所不爭執，自堪信為真實，並經本院依職權向弘大醫
      院、協和醫院調取原告醫療費用自付額明細審核無訛。按
      不法侵害他人之身體或健康，得依民法第184 條第1 項前
      段規定向加害人請求賠償其所受之損失（最高法院39年台
      上字第987 號判例參照）。然醫療費之支出應以治療所必
      須之費用為限，始得向侵權當事人請求賠償。經查原告主
      張之上開醫療費用中有500元係用以支付證明書費，按該
      費用雖非因侵權行為直接所受之損害，惟係被害人為實現
      損害賠償債權所支出之必要費用，且係因加害人之侵權行
      為所引起，被害人是否不得請求加害賠償，自非無斟酌餘
      地（最高法院92年度台上字第2653號著有裁判可參）。是
      被告支付該證明書費仍得請求原告賠償。另查其餘費用經
      核依原告所受傷害及前開收據載明之治療費別，均屬治療
      上必要之費用，從而原告請求賠償12,695元之醫療費用，
      為有理由，逾此部分應予駁回。
    (3)關於機車修復費用部分：原告主張因本件車禍，其機車受
      損因而支出8,760 元之修復費用，固據其提出宏晟機車行
      之收據影本1 紙為證，然據原告提出機器腳踏車行車執照
      載明系爭車主為吳秀英，原告亦自承該車輛為其母親吳秀
      英所有，是原告主張系爭車輛毀損等情縱然屬實，惟原告
      非系爭車輛之所有人，故權利受損害之人應為車主吳秀英
      ，原告主張此部份之修車費用，核屬無據。再按因犯罪而
      受損害之人，以對於刑事被告及依民法負賠償責任之人請
      求回復其損害者為限，始得於刑事訴訟程序附帶提起民事
      訴訟，此為刑事訴訟法第487 條第1 項所明定，且其附帶
      提起之民事訴訟，如不合於上開法條所定之要件者，縱於
      刑事庭依刑事訴訟法第504 條第1 項將附帶之民事訴訟移
      送於民事庭後，亦不得將關於民事訴訟之法規，溯及於附
      帶提起民事訴訟之時，而予適用，仍應認其起訴為不合法
      ，此為最高法院41年度台抗字第58號裁定所持之見解，查
      本院93年度交訴第23號刑事判決，係以被告觸犯刑法第28
      4 條第2項前段之業務過失傷害罪，判處有期徒刑4月，以
      及觸犯刑法第185 條之4 之駕駛動力交通工具肇事致人受
      傷而逃逸罪，判處有期徒刑10月；應執行有期徒刑1 年，
      此亦有該刑事判決影本在卷可憑。則原告就本件車禍之機
      車等財物受損之部分，主張受有8,760 元之損害，亦一併
      請求賠償。因上開財物損失之部分，並非上開刑事判決之
      犯罪事實內，自不得提起刑事附帶民事訴訟。則原告就財
      物損害部分，亦依侵權行為之法律關係，請求被告給付，
      與法不合，應予駁回。
    (4)關於看護費用部分：原告主張其因本件車禍傷害住院開刀
      治療，第一次住院為自93年1 月9 日至93年1 月14日止，
      第二次住院自93年6 月8 日至93年6 月10日止，計9 天等
      情，業據協和醫院、弘大醫院診斷書各1 紙為證，且被告
      未到庭爭執，亦未提供書狀供本院參酌，堪信原告此部分
      主張為實在。按被害人因受傷害需要隨身看護，而由其親
      屬看護雖無現實看護費之支出，但由親屬代為照顧被害人
      起居所付出之勞力，非不能評價為金錢之請求，並此種親
      屬間基於親誼恩惠所付出之勞力，不能加惠於加害人，自
      得認原告受有相當親屬看護費之損害，得向被告請求賠償
      。本院並依職權詢問弘大醫院提供一般看護工費用資料，
      有本院公務電話紀錄附卷可稽（卷第117 頁）是原告請求
      每日看護費用以2,000 元計，共計應由被告賠償18,000元
      ，為有理由。
  　(5)關於營養費及無法使用車輛之賠償部分：按損害賠償，除
      法律另有規定或契約另有訂定外，應以填補債權人所受損
      害及所失利益為限，民法第216 條第1 項定有明文。又當
      事人主張有利於之事實者，就事實有舉證之責任，此觀民
      事訴訟法第277 條之規定自明。本件原告主張自93年1 月
      9 日起至同年3 月28日止之系爭重型機車進廠維修期間，
      其無法使用機車代步，且住院須營養費合計20,000元部分
      等情，原告應就其主張因被告乙○○之過失，致其支出上
      開營養費及車資乙節，負舉證責任。惟原告均未就其支出
      營養費或車資之金額提出單據以資佐證是否相當，應認原
      告此部分金額之損害賠償請求尚屬無據，不應准許。
    (6)關於懲罰性損害賠償部分：原告主張本件為違反交通安全
      規則肇事、傷害、毀損逃逸事件，而應負前開金額三倍之
      懲罰性損害賠償共計1,002,992 元等情，被告乙○○肇事
      逃逸之犯行雖經前述判刑確定在案。惟按民法上之違約金
      ，有懲罰性質之違約金及賠償性質之違約金，民法第250
      條規定自明，惟其必須當事人約定方有適用，本件兩造並
      未以契約約定，故不應適用。另按消費者保護法第51條所
      規定之懲罰性損害賠償金，其成立要件有須依消保法所
      提之消費訴訟原告須證明已受有損害被告須具有故意
      或過失須有課處懲罰性賠償金之必要，有最高法院92年
      度台上字第2356號判決可資參照。且懲罰性賠償的主要目
      的即在於處罰與嚇阻，是以自須客觀考量損害賠償或其他
      制裁是否已能達到處罰或嚇阻之目的。基此，本件原告與
      被告間並非就搭乘車輛而生之消費訴訟，且被告乙○○就
      系爭侵權行為亦業經刑事判決而達處罰嚇阻之目的，是本
      件亦無消費者保護法第51條懲罰性損害賠償金之適用。從
      而，原告主張3 倍金額之懲罰性損害賠償，於法未合，應
      予駁回。
    (7)關於慰撫金部分：原告主張其因被告乙○○肇事逃逸，致
      身體受傷，精神、肉體所受痛苦甚大，請求非財產上損害
      金額1,002,992 元，本院審酌原告因本件車禍受有左側鎖
      股外側三分之一骨折之傷害並因之住院9 日，並於93年6
      月10日出院後，迄至93年6 月17日仍陸續至弘大醫院門診
      治療3 次之多，自堪信原告所受之痛苦程度非輕。且原告
      現年26歲，教育程度專科，擔任友達光電股份有限公司工
      作，每月收入約為30,000餘元；被告乙○○現年32歲，目
      前在監服刑，教育程度國中畢業，目前無收入；被告丙○
      ○現年49歲，陸軍官校畢業，從事畜牧業，名下有4 筆車
      輛；被告北部交通企業有限公司名下有23筆車輛財產，其
      法定代理人甲○○現年44歲，高職畢業，名下投資財產約
      1,900,000元及兩造之身分、地位、經濟能力等一切情狀
      認原告請求賠償精神慰撫金1,002,992元，尚嫌過高，應
      予核減為10萬元，方屬公允，其逾此數額之請求，為無理
      由，應予駁回。
（五）綜上所述，原告得請求被告賠償金額為140,541 元（計算
      式：薪津所得損失部分9,846 元、醫療費用12,695元、看
      護費用18,000元、精神慰撫金100,000 元，共計140,541
      元），從而原告依侵權行為法律關係請求被告連帶賠償
      140,541 元及自94年6 月22日起至清償日止，按週年利率
      5 ％計算之法定遲延利息，即無不合，應予准許。逾此範
      圍之請求，即屬無據，為無理由應予駁回。
（六）本件因事證已臻明確，兩造其餘攻擊、防禦方法及所為之
      立證，經核與判決之結不生影響，無庸逐一論述，併予敘
      明。
七、據上論結，本件原告之訴為一部有理由，一部無理由，依民
    事訴訟法第79條，判決如主文。
中　　華　　民　　國　　94　　年　　12　　月　　15　　日
                  民事庭    法　官　林靜雯
以上正本係照原本作成。
如對本判決上訴，須於判決送達後20日內向本院提出上訴狀。
                            書記官　劉碧雯
中　　華　　民　　國　　94　　年　　12　　月　　15　　日
